福建金門地方法院民事判決
111年度訴字第53號
原      告  徐大川  
訴訟代理人  李沃實律師                      
被      告  莊大慧  
訴訟代理人  陳偉仁律師
            蔡宛緻律師                      
上列當事人間損害賠償事件，本院於民國111年11月1日言詞辯論
終結，判決如下：
    主    文
被告應給付原告新臺幣陸拾貳萬陸仟捌佰陸拾貳元，及自民國11
1年10月7日起至清償日止，按年息百分之五計算之利息。
原告其餘之訴駁回。
訴訟費用由被告負擔二分之一，餘由原告負擔。
本判決第一項於原告以新臺幣貳拾壹萬元為被告供擔保後，得假
執行。但被告如以新臺幣陸拾貳萬陸仟捌佰陸拾貳元為原告預供
擔保，得免為假執行。
原告其餘假執行之聲請駁回。
    事實及理由
一、原告方面：
　⒈兩造曾於民國109年3月5日就金門縣○○鎮○○段000地號，及其
    上門牌號碼為金門縣○○鎮○○路000巷00號建物（下分別稱系
    爭土地、系爭建物，合稱時稱系爭房地），簽訂土地建物買
    賣契約書（下稱系爭契約），依系爭契約第3條約定，不動
    產於於同年12月31日依現況點交，另系爭契約第2條、第8條
    第3款，亦有保證責任及給付遲延之約定，若交付逾越期限
    ，則逾期期間買方應繳之貸款（含本金及利息）由賣方負擔
    。嗣後被告雖將系爭房地所有權移轉登記予原告，惟並未將
    買賣標的物交付原告占有，任由第三人黃建明繼續占有供飲
    料店使用中。經原告提起遷讓房屋訴訟，獲勝訴判決並聲請
    強制執行完成後，始改由原告占有，距被告依約應點交日期
    共遲延20月又15日。以系爭建物經營飲料店，每日最少淨收
    入1萬元計算，原告至少損失新臺幣（下同）600多萬元，依
    民法第231條規定及系爭契約第8條第3款約定，自得請求被
    告應給付違約逾期期間，原告所繳之銀行貸款本息共計1,25
    3,725元。
　⒉本件買賣時，被告並未現實占有買賣標的物，所以才會在系
    爭契約第3條約定依現況點交，第4條第6款約定交屋完成之
    日才會付清尾款50萬元，第8條第1款約定點交，第3款則約
    定如期交屋，參考強制執行法第99條規定，原告要有現實占
    有的事實，被告自有現實交付的義務，以上均可證明系爭契
    約是要進行實際點交建物，且有特別約定被告如果有違反點
    交或遲延，買方貸款的本息要由被告負擔，系爭契約自應嚴
    格遵守。況原告在第三人占有的期間，確實也無法實際使用
    買賣的標的物，系爭建物作為飲料店使用，每日可以淨賺1
    萬元，就算是原告再向第三人請求相當不得得利的金額，也
    不可能超過600多萬元原告所應受的利益，原告至今亦沒有
    向第三人黃建明請求相當不當得利之金額。
　⒊系爭契約第7條已有違約金的約定，第8條為特別損害賠償約
    定，並非違約金約定。如果被告認為過高，被告應負舉證責
    任。
　⒋聲明：被告應給付原告1,253,725元，及自起訴狀繕本送達被
    告翌日起至清償日止，按年息百分之5計算之利息。
二、被告方面：
　⒈系爭建物坐落於系爭土地上，依最高法院相關判決意旨可知
    ，買賣標的物如由第三人占有時，出賣人得以對於第三人之
    返還請求權，讓與於買受人以代交付。則被告於109年4月13
    日將系爭建物所有權移轉登記予原告時，業已履行系爭土地
    之交付義務，故自被告讓予系爭建物所有權給原告時，原告
    已對系爭土地取得占有，被告自無給付遲延之情事。況系爭
    契約第8條第3款約定：「賣方如無法如期交屋，逾期期間買
    方應繳之貸款（含本金及利息）由賣方負擔」，顯見本款約
    定之適用範圍並不包含系爭土地在內，原告空泛主張被告就
    系爭買賣標的物有違約給付遲延，自有可議。
　⒉原告主張依民法規定「現況交屋」，或依系爭契約所訂「交
    屋」之約定，並非以現時交屋為限，且原告向貴院對第三人
    黃建明提起遷讓房屋訴訟，已獲勝訴判決確定，顯見被告已
    將對黃建明之系爭建物物上請求權讓予原告，以代系爭建物
    之交付，系爭契約第9條亦約定本契約未盡事項適用民法之
    規定，被告亦已代原告支出上述遷讓房屋訴訟之第一審律師
    費，幫助原告取得系爭房屋占有，被告已善盡出賣人之義務
    ，自無系爭房屋交屋遲延情形。
　⒊縱令被告就系爭房地應給付遲延責任（假設語氣），惟原告
    非不得本於系爭房地所有權人之地位，就其受讓系爭房地後
    之使用利益，依民法不當得利之規定，請求第三人黃建明返
    還，原告自無損害可言。況依原告所提出，其向金融機構所
    支出之貸款本息，係基於其與金融機構之消費借貸法律關係
    所支出，核與被告就系爭房地交付義務之履行，並無相當因
    果關係之存在，原告依民法第231條規定請求被告給付，自
    無依據。且系爭契約第8條第3款約定，是屬於違約金之性質
    ，違約金的請求前提是要可歸責於被告，且確實有造成原告
    的損害，但被告確實無法向黃建明請求物上返還請求權，所
    以認為不可歸責於被告，且該違約金之約定，顯與前述原告
    可另向黃建明請求部分，造成原告獲得雙重給付之效果，該
    違約金之數額顯屬過高，依民法第251、252條規定，應予酌
    減為0元或相當數額。至原告主張系爭建物每日可以淨賺1萬
    元，原告受有超過600多萬元之損害部分，原告並未舉證以
    實其說。
　⒋聲明：駁回原告之訴。如受不利判決，願供擔保，請准宣告
    免為假執行。
三、法院之判斷：
　　兩造於109年3月5日簽訂原證1之系爭契約，被告於109年4月
    13日系爭房地所有權移轉登記給原告，惟系爭房屋仍由第三
    人黃建明占有使用中，嗣原告對第三人黃建明提起遷讓房屋
    訴訟，歷經一、二審判決勝訴後，原告對黃建明聲請強制執
    行，本院於111年9月16日執行遷讓完畢，將系爭房屋騰空返
    還原告，有原告提出系爭契約影本、本院109年重訴字第14
    號民事判決、福建高等法院金門分院110年度上易字第8號民
    事判決、本院111年8月29日金院弘111司執甲字第2737號執
    行命令附件可佐（本院卷15至32頁），並均為被告所不爭執
    ，自均堪信為真實。本件整理兩造之爭點如下：㈠依系爭契
    約之約定，被告有無現實點交系爭房地予原告之義務？㈡被
    告有無違反系爭契約約定之情形？㈢原告請求被告給付1,235
    ,725元損害有無理由？並分述如下：
  ㈠本件依系爭買賣契約之約定，被告確實有現實點交系爭建物
    予原告之義務。
  ⒈按民法第348條所謂交付其物於買受人，即移轉其物之占有於
    買受人之謂。占有之移轉，依民法第946條第2項準用第761
    條之規定，如買賣標的物由第三人占有時，出賣人得以對於
    第三人之返還請求權讓與於買受人以代交付。故除有出賣人
    之交付義務，在第三人返還前仍不消滅之特約外，出賣人讓
    與其返還請求權於買受人時，其交付義務即為已經履行，買
    受人不得以未受第三人返還，為拒絕支付價金之理由。最高
    法院32年度上字第5455號判決意旨可資參照。另按解釋契約
    ，應於文義上及論理上詳為推求，以探求當事人立約時之真
    意，並通觀契約全文，斟酌訂立契約當時及過去之事實、交
    易上之習慣等其他一切證據資料，本於經驗法則及誠信原則
    ，從該意思表示所根基之原因事實、主要目的、經濟價值、
    社會客觀認知及當事人所欲表示之法律效果，作全盤之觀察
    ，以為判斷之基礎，不能徒拘泥字面或截取書據中一二語，
    任意推解致失其真意。最高法院98年度台上字第1925號判決
    意旨亦事供參照。
　⒉系爭契約第2條已約定：「保證責任：賣方保證本不動產確為
    其所有，並無其他權利糾葛，如有他項權利或第三者提出異
    議時，由賣方負責清理，不得連累買方如有糾葛致買方受損
    害時，賣方以違約論」、第3條約定不動產移交日期，於109
    年12月31日之前依現況點交、第4條第6款約定：「交屋款：
    伍拾萬元整（交屋完成之日起三日內付清）」、第8條第3款
    約定：「賣方如無法如期交屋，逾期期間買方應繳之貸款（
    含本金及利息）由賣方負擔」等語，參以兩造均不否認簽訂
    系爭契約時，兩造均明知系爭建物確由第三人黃建明承租中
    ，衡諸常情，兩造上述點交約定，若解釋為出賣人讓與返還
    請求權時以代交付，自無特別約定第4條第6款之交屋款之必
    要，且依系爭契約第2條關於「如有他項權利或第三者提出
    異議時，由賣方負責清理」之約定，顯係因系爭房地該時由
    第三人黃建明占有中，原告無法於所有權移轉後，即時能占
    有系爭房屋，始特別約定就第三人黃建明於系爭建物上租賃
    權之他項權利處理方式及契約效果，故依系爭契約之客觀內
    容，顯就系爭建物之交付有特別之約定。
　⒊再依原告所提出兩造間之對話內容，其中被告言明：「我爸
    說你們尚有尾款沒支付，從尾款多褪（應係退字之誤）少補
    」，原告則回稱：「合約書清楚寫的交屋OK50萬入賬，不是
    不支付50萬，先搞清楚內容再來和我說，再說這是我們雙方
    買賣之事，我爸爸不過問的」、「50萬尾款指的是2020年12
    月31日如期交屋，再支付的」，被告其後亦回稱：「我已經
    跟律師討論過了，跟你確認後我這邊會支付在你更換律師前
    的貸款，之後的不負擔。因為老實說你這次委任的律師，法
    官那邊有說律師的訴訟函主張的不是很好，我也是擔心這樣
    拖下去不是辦法。畢竟房子賣給你們，我們當然很希望你們
    能儘快使用」等語（見本院卷第45、47、53頁），足證兩造
    確於簽訂系爭契約時，已特別針對系爭建物之交付，談妥要
    實際交屋，原告始需交付50萬元之尾款情節無誤，並均為兩
    造所知悉，而與前述系爭契約所訂內容相符合，況如被告主
    張系爭建物之點交係讓與返還請求權以代交付為有理由，則
    被告於系爭建物所有權移轉登記時即為交付，又有何再為原
    告支出第一審律師費用之必要？故系爭契約顯有前述最高法
    院所稱，出賣人之交付義務，於第三人返還前仍不消滅之特
    約情形甚明，原告主張依系爭契約約定，被告有現實交付系
    爭建物的義務，自足採信，被告所辯顯與客觀事實及兩造主
    觀認知均不同，自不可採信。
  ㈡被告已違反系爭契約之約定：
　　系爭契約第2條既約定，如有他項權利或第三者提出異議者
    ，由賣方負責清理，否則賣方以違約論，第3條亦約定，
　　不動產移交日期，於109年12月31日之前依現況點交，而被
    告既未於109年12月31日前將系爭建物之現實交付予原告，
    並為被告所不爭執，則原告主張於系爭房地所有權移轉後，
    被告仍違反上開現實交付之義務而有違約，自有理由。
　㈢原告依民法第231條規定，請求遲延之損害為無理由，系爭契
    約第8條第3款約定，請求被告給付違約之賠償金，於626,86
    2元部分為有理由：
　⒈原告依民法第231條請求無理由：
　　⑴按債務人遲延者，債權人得請求其賠償因遲延而生之損害
      ，民法第231條第1項定有明文。債務人因債務不履行，對
      於債權人所負損害賠償責任，係採取完全賠償之原則，且
      屬履行利益之損害賠償責任，該損害賠償之目的在於填補
      債權人因而所生之損害，其應回復者，並非原有狀態，而
      係應有狀態，應將契約成立後所生之變動狀況考慮在內。
      又損害賠償，除法律另有規定或契約另有訂定外，應以填
      補債權人所受損害及所失利益為限。依通常情形，或依已
      定之計劃、設備或其他特別情事，可得預期之利益，視為
      所失利益，民法第216條亦有明文。而所謂所受損害，即
      現存財產因損害事實之發生而告減少，屬於「積極損害」
      ；所謂所失利益，即新財產之取得，因損害事實之發生而
      受妨害，屬於「消極損害」。另損害賠償之債，以有損害
      之發生及有責任原因之事實，並兩者之間有相當因果關係
      為其成立要件，如不合於此項成立要件，即難謂有損害賠
      償請求權存在（最高法院96年度台上字第1651號判決意旨
      參照）。而所謂相當因果關係，係指無此行為，雖必不生
      此種損害；有此行為，通常即足生此種損害者，是為有因
      果關係。無此行為，必不生此種損害；有此行為，通常亦
      不生此種損害者，即無因果關係（最高法院84年度台上字
      第2170號判決意旨參照）。故債務不履行之損害賠償責任
      ，即須債務人債務不履行之客觀事實，通常足以發生該項
      損害，始有因果關係可言。
　　⑵查原告主張被告應賠償原告遲延之損害1,253,725元，其主
      張之依據乃被告給付遲延期間，原告應繳納之貸款（含本
      金及利息）。然原告買受房屋之貸款，係屬買受人給付買
      賣屋房價款所選擇籌措價金之方式及所應支出之成本，縱
      使被告無給付遲延之情事發生，原告本身仍有支出本息之
      既存事實存在，不致受被告給付遲延影響，而此項支出亦
      非照已定之計畫、設備或有其他特別情事，而受有損失之
      利益，故難認此項支出為原告所受損害或為其所失利益，
      與被告是否遲延交屋並無因果關係存在。故原告依本條請
      求自無理由，應予駁回。
　⒉原告依系爭契約第8條第3款約定請求被告給付為有理由：
    按當事人得約定債務人於債務不履行時，應支付違約金。違
    約金，除當事人另有訂定外，視為因不履行而生損害之賠償
    總額。其約定如債務人不於適當時期或不依適當方法履行債
    務時，即須支付違約金者，債權人除得請求履行債務外，違
    約金視為因不於適當時期或不依適當方法履行債務所生損害
    之賠償總額，民法第250條定有明文。次按契約當事人以確
    保債務之履行為目的，約定於債務人不履行債務或不為適當
    之履行時，所應支付之違約金，除契約約定其為懲罰性之違
    約金外，概屬於賠償總額預定性之違約金，以免對債務人造
    成不利，此觀民法第250條之規定及其修正理由自明（最高
    法院102年度台上字第1378號、106 年度台上字第1212號判
    決意旨參照）。系爭契約第8條第3款既未特別約定違約金之
    性質，僅概括以無法如期交屋，預立損害賠償之約定，自屬
    損害賠償額預定性之違約金約定甚明。原告雖再主張系爭契
    約第7條始為違約金之約定，第8條則為特別損害賠償之約定
    ，惟依系爭契約第7條之違約處理，其第1項係針對買方違約
    時，其已交付之訂金及其他價款全數任由賣方沒收等語；第
    2項係針對賣方違約時，應於解約日起將已收之訂金及其他
    價款三日內全數加倍返還買方，否則逕送法院強制執行等語
    ；第3項則係符合前二項約定時，系爭契約同時解除，雙方
    應辦理恢復原狀等語，則該條約定既係在督促債務人履行，
    旨在強制契約之履行，供契約不履行損害賠償之擔保，性質
    上為最低損害賠償額之預定，自屬違約定金之約定，而與第
    8條第3款有關賣方造約之違約金約定，互有不同，故原告上
    開陳述顯有誤解，併予敘明。
  ⒊按約定之違約金額過高者，法院得減至相當之數額。民法第2
    52條定有明文。至於當事人約定之違約金是否過高，須依一
    般客觀事實，社會經濟狀況，當事人所受損害情形及債務人
    如能依約履行時，債權人可享受之一切利益為衡量標準；債
    務已為一部履行者，亦得比照債權人所受之利益減少其數額
    。倘違約金係損害賠償總額預定性質者，尤應衡酌債權人實
    際上所受之積極損害及消極損害，以決定其約定之違約金是
    否過高。經查：原告依系爭契約第8條第3款約定，主張給付
    逾期期間為20月又15日，原告於銀行貸款繳納本息金額共計
    1,253,725元等情，有原告所提相關臺灣銀行活期儲蓄存款/
    活期存款影本（見本院卷笫35-39、43、75頁）可憑，並為
    被告所不爭執。原告雖主張該金額均屬因被告遲延點交系爭
    建物所約定之賠償總額預定性之違約金，惟依系爭契約，其
    買賣標的物包含有系爭土地及系爭建物，就系爭土地之交付
    ，被告並未違約，此可由原告向本院對第三人黃建明提起遷
    讓房屋訴訟，其中請求黃建明遷讓系爭土地部分，已經本院
    前案予以駁回，其後原告就此亦未提起上訴而可得而知，而
    系爭契約第8條第3款既約定：「賣方如無法如期交屋，逾期
    期間買方應繳之貸款（含本金及利息）由賣方負擔」，顯見
    本款約定之適用範圍，自不包含系爭土地在內。而原告主張
    上開貸款所繳納金額，既未區分係因系爭土地及系爭建物，
    分別向銀行貸款之金額，及因此各繳納之本息金額各為何，
    則被告既已履行交付系爭土地之義務，就債務部分已為一部
    之履行，自應推定原告就上開繳納本息之金額，就系爭土地
    及系爭建物之金額，應各為一半，始對被告較為公允，故本
    院審酌原告實際所受損害及可受之利益等情，認原告請求前
    開數額之違約金，顯屬過高，應酌減至50％即626,862元，始
    為適當，原告逾此請求部分，則無理由，應予駁回。
四、綜上所述，原告本於系爭契約之約定，請求被告應給付原告
    請求被告應給付原告626,862元，及自起訴狀繕本送達翌日
    即111年10月7日起至清償日止，按年息5%計算之利息，為有
    理由，應予准許，逾此範圍之部分，則無理由，應予駁回。
    又原告勝訴部分，兩造均陳明願供擔保，請准宣告假執行或
    免為假執行，經核於法並無不合，爰分別酌定相當之擔保金
    額宣告之；至原告敗訴部分，其假執行之聲請，因訴之駁回
    而失所依據，自不予准許。
五、本件事證已臻明確，兩造其餘訴訟資料及攻擊、防禦方法，
    核與結論之判斷，不生影響，爰不一一論列，附此敘明。
六、結論：原告之訴一部為有理由，一部為無理由，依民事訴訟
    法第79條、第390條第2項、第392條第2項，判決如主文。
中　　華　　民　　國　　111 　年　　11　　月　　15　　日
                  民事第二庭  法　官　黃建都
正本係照原本作成。
如對本判決上訴，須於判決送達後20日內向本院提出上訴狀。
中　　華　　民　　國　　111 　年　　11　　月　　15　　日
                              書記官　張梨香